---
title: "covid-19 script"
author: "Irakli Kavtaradze"
date: "3/15/2020"
output: html_document
---

```{r setup, include=FALSE}
knitr::opts_chunk$set(echo = TRUE)
```

საქართველოს მოსახლეობის ასაკობრივი განაწილება გვაჩვენებს რამდენი მოწყვლადი ადამიანი შეიძლება იყოს covid-19-თან დაკავშირებით, მხოლოდ ასაკის მიხედვით. სახელმწიფო სერვისებში დასაქმებული ექთნების რაოდენობა ამ მოწყვლად ჯგუფს შეგვიძლია შევუფარდოთ, რომ გავიგოთ რამდენად გადატვირთული იქნება სამედიცინო პერსონალი ეპიდემიის დროს. 

```{r population pyramid, echo = FALSE}
library(readr)
library(ggplot2)
library(dplyr)
library(tidyr)
library(ggpol)
library(stringr)
library(extrafont)
library(ggthemes)

#მონაცემების დამატება
pyramid_data <- read_csv("data/population_pyramid.csv")
#ცვლადების ტიპების შემოწმება
str(pyramid_data)
#ასაკის ცვლადის კატეგორიულ ცვლადად გადაკეთება
pyramid_data$age <- as.character(pyramid_data$age)
#სრული რაოდენობის სვეტის მოშორება
pyramid_data <- pyramid_data %>%
  select(-total)
#მონაცემების დატაფრეიმად გარდაქმნა
pyramid_data <- as_tibble(pyramid_data)
#გენდერის ცვლადის დამატება ორი ცვლადის გაერთიანებით
pyramid_data <- pyramid_data %>%
  gather(key = gender, value = numbers, -age)
#პოპულაციის რაოდენობა ათასებში გადავიყვანოთ
pyramid_data <- pyramid_data %>%
  mutate(numbers = numbers/1000)
#5-9 შეცვლა 05-09-ით
pyramid_data$age <- pyramid_data$age %>%
  str_replace("1-4", "01-04")
pyramid_data$age <- pyramid_data$age %>%
  str_replace("5-9","05-09")

#ფონტების ჩამოტვირთვა (თუ ამოტვირთვაა?)
#font_import()
#loadfonts()
#fonts()[grep("Awesome", fonts())]
# | ეს waffle chart-ისთვის იყო, მაგრამ აღარაა საჭირო
#გრაფის აგება
pyramid_data %>%
  ggplot(aes(x = age, y = numbers, fill = gender)) +
  geom_bar(data = subset(pyramid_data, gender == "female"), stat = "identity")+
  geom_bar(data = subset(pyramid_data, gender == "male"), aes(y = numbers *(-1)), stat = "identity")+
  scale_y_continuous(labels = abs, limits = max(pyramid_data$numbers) * c(-1,1)) + #sbs ნიშნავს "აბსოლუტურს" და მინუსის მოსაშორებლად გვჭირდება
  coord_flip()+
  labs(x= "",
       y= "პოპულაცია (ათასი კაცი)",
       fill = "სქესი"
       )+
  theme_tufte()+
  theme(text = element_text(family = "Sylfaen"),
    panel.grid.major = element_blank()
  )+
  scale_fill_discrete(labels=c("ქალი","კაცი"))+
  scale_fill_manual(values=c("#d23f67","#505050"))
  
#ჰოსპიტალიზაციის საჭიროების მქონე ადამიანთა რაოდენობა ასაკობრივ ჭრილში
#ახალი დატაფრეიმის შექმნა სადაც პროცენტული მაჩვენებელია ასახული
hospitalEstimate <- data.frame(age = c("0-9","10-19","20-29","30-39","40-49","50-59","60-69","70-79",">80"))

```

ჩინეთის მონაცემებზე ჩატარებული კვლევის მიხედვით (Verity, R. 2020) რისკ ჯგუფში მყოფი ინფიცირებული ადამიანების 42.8% საჭიროებდა ჰოსპიტალიზაციას. თუ დავუშვებთ, რომ რისკ ჯგუფის 10% შეიძლება დაინფიცირდეს, მაშინ შესაბამისი რაოდენობის 42.8%-ს დასჭირდება ჰოსპიტალიზაცია. ჰოსპიტალიზაცია შესაბამისი რაოდენობის საწოლებსა და ექთნებს საჭიროებს. 
```{r beds and medical personnel}
beds <- 19600 #2018 წლის მონაცემებით, დამატებული 3600 საწოლი კერძო კლინიკებიდან (წყარო: shorturl.at/rGOQ6)
nurses <- 18011 #2018 წლის მონაცემებით

#დაავადებების ტიპების მიხედვით ავადობის მაჩვენებლები
diabetes <- 232000 #2017 წლის დიაბეტის საერთაშორისო ფედერაციის მე-8 ატლასის მიხედვით. ციტირებულია NCDC-ის რეპორტში.
cancer <- 9600 #2018 წლის მონაცემები
cardio <- 150300 #2018 წლის მონაცემები
respiratory <- 641700 #2018 წლის მონაცემები

library(waffle) #ვეიფლ ჩარტის გასაკეთებლად
library(hrbrthemes)

#მოსახლეობის ინფიცირების სავარაუდო რაოდენობა და ჰოსპიტალიზაციის საჭიროების მქონე პაციენტების გამოთვლა (კვლევის შესაბამისად)
severe_cases <- (0+1+49+124+154+222+201+133+51)/(13+50+437+733+743+790+560+263+76) #პირველი ჯამი მწვავე ქეისებია, მეორე ჯამი ქეისების საერთო რაოდენობა, ასაკობრივი ჯგუფების მიხედვით.
#რამდენი ადამიანის ჰოსპიტალიზაცია იქნება საჭირო, თუკი მოსახლეობის 5% დაინფიცირდება
population <- sum(pyramid_data$numbers) #მთლიანი პოპულაციის გამოთვა ყველა ასაკობრივ ჯგუფში შემავალი ადამიანის რაოდენობის დაჯამებით

#რამდენი იქნება ჰოსპიტალიზაციის საჭიროება, თუკი მოსახლეობის 5% დაინფიცირდება
population*0.05*severe_cases
#რამდენი იქნება ჰოსპიტალიზაციის საჭიროება, თუკი მოსახლეობის 10% დაინფიცირდება
population*0.1*severe_cases
#რამდენი იქნება ჰოსპიტალიზაციის საჭიროება, თუკი მოსახლეობის 15% დაინფიცირდება
population*0.15*severe_cases
#რამდენი იქნება ჰოსპიტალიზაციის საჭიროება, თუკი მოსახლეობის 20% დაინფიცირდება
population*0.2*severe_cases



#როგორი იქნება საწოლების, ექთნებისა და ჰოსპიტალიზაციის საჭიროების მქონე ინფიცირებულების რაოდენობა, თუკი მოსახლეობის 5% დაინფიცირდება ვირუსით
waffle(c(infected = 47.495, nurses = 18.011, beds = 19.600), rows = 10, size = 2, colors = c("#e35f5f","#8ed9f5","#a19e9a"),
       legend_pos = "bottom",   title = "If 5% of the population gets infected with Covid-19")
#როგორი იქნება საწოლების, ექთნებისა და ჰოსპიტალიზაციის საჭიროების მქონე ინფიცირებულების რაოდენობა, თუკი მოსახლეობის 10% დაინფიცირდება ვირუსით
waffle(c(infected = 94.991, nurses = 18.011, beds = 19.600), rows = 10, size = 2, colors = c("#e35f5f","#8ed9f5","#a19e9a"),
       legend_pos = "bottom",   title = "If 10% of the population gets infected with Covid-19")
#როგორი იქნება საწოლების, ექთნებისა და ჰოსპიტალიზაციის საჭიროების მქონე ინფიცირებულების რაოდენობა, თუკი მოსახლეობის 15% დაინფიცირდება ვირუსით
waffle(c(infected = 142.487, nurses = 18.011, beds = 19.600), rows = 10, size = 2, colors = c("#e35f5f","#8ed9f5","#a19e9a"),
       legend_pos = "bottom",   title = "If 15% of the population gets infected with Covid-19")
#როგორი იქნება საწოლების, ექთნებისა და ჰოსპიტალიზაციის საჭიროების მქონე ინფიცირებულების რაოდენობა, თუკი მოსახლეობის 20% დაინფიცირდება ვირუსით
waffle(c(infected = 189.983, nurses = 18.011, beds = 19.600), rows = 10, size = 2, colors = c("#e35f5f","#8ed9f5","#a19e9a"),
       legend_pos = "bottom",   title = "If 20% of the population gets infected with Covid-19")

#მოწყვლად ასაკობრივ ჯგუფებში არსებული ადამიანების რაოდენობის გამოთვლა 
risk_age <- pyramid_data[14:19,] #60  წელს გადაცილებულთა სტატისტიკა

  




```

```{r nCovid2019}
#remotes::install_github("GuangchuangYu/nCov2019", dependencies = TRUE, force = TRUE) #კოვიდის შესახებ პაკეტის ინსტალაცია. მოიცავს ისტორიულ მონაცემებს კოვიდის შესახებ
library(nCov2019) #ჩატვირთვა
covid <- load_nCov2019(lang = 'en') #ბოლო ინფორმაცია ჩინეთში კოვიდის გავრცელების შესახებ. დეტალებისთვის ცალკე კოდების გამოყენებაა საჭირო

summary(covid)

View(covid["global"] %>%
  filter(country == "Italy"))

library(gganimate)
library(tweenr)


library(readxl)
library(httr)

#საქართველოს (და მსოფლიოს) მომაცემების ჩამოტვირთვა European Centre for Disease Prevention and Control-ის საიტიდან
url <- paste("https://www.ecdc.europa.eu/sites/default/files/documents/COVID-19-geographic-disbtribution-worldwide-",format(Sys.time(), "%Y-%m-%d"), ".xlsx", sep = "") #მისამართის ჩამოტვირთვა. განმეორებით შეიძლება განახლებული ვერსიის
#ფაილის დროებით ჩამოტვირთვა
GET(url, authenticate(":", ":", type="ntlm"), write_disk(tf <- tempfile(fileext = ".xlsx")))

#მონაცემების ჩატვირთვა “R”-ში
covidworld <- read_excel(tf) #ლოკალური მისამართი სადაც დოკუმენტი უნდა შევინახოთ

library(lubridate)#თარიღებთან სამუშაოდ

covidworld$dateRep <- ymd(covidworld$dateRep) #თარიღების date-ის ფორმატში გადაყვანა. აუცილებელია ფილტრაციისთვის
covidworld$countriesAndterritories <- as.factor(covidworld$countriesAndTerritories) #ქვეყნების ფაქტორში გადაყვანა
covidworld <- covidworld %>%
  rename(country = countriesAndTerritories) #უფრო მოკლე სახელი ქვეყნების სვეტისთვის
 
covid_geo <- covidworld %>%
  filter(country == "Georgia") #საქართველოს მონაცემების გამოყოფა

#ინციდენტობის ნახვა საქართველოში
plot <- covid_geo %>%
  filter(dateRep > "2020-02-20") %>%
  ggplot(aes(x=dateRep, y=cases, fill = "red"))+
  geom_bar(stat = "identity")+
  theme_bw()+
  theme(legend.position = "none",
        text = element_text(family = "Sylfaen"),
        panel.grid.major = element_blank())+
  scale_x_date(date_breaks = "3 days", date_labels = "%m-%d")+
  labs(title = "Covid-19-ის ინციდენტობა საქართველოში",
       y = "შემთხვევების რაოდენობა",
       x= "") +
  transition_states(dateRep) +
  ease_aes("cubic-in-out") +
  shadow_mark() #წინა ფრეიმები რჩება მომდევნო ფრეიმებზე

animate(plot, end_pause = 100, nframes = 1000, fps =50, width = 1500, height = 1200)

```

საწოლების რაოდენობა ქვეყნების მიხედვით

```{r number of beds}
world_beds <- read_csv("data/beds.csv") #OECD, EU, Euro Area, G7 და G20 ქვეყნების მონაცემები, ყოველ 1000 კაცზე

# მხოლოდ იმ რიგებს ვტოვებ, რომლებიც თითოეული ქვეყნისთვის უახლეს ინფორმაციას შეიცავს
 world_beds <- world_beds %>%
  filter(SUBJECT == "TOT") %>% 
  group_by(LOCATION) %>%
  select(LOCATION, TIME, Value) %>% 
  filter(TIME == max(TIME)) %>% 
  arrange(Value)

# რამდენი საწოლია ყოველ 1000 კაცზე
19600/sum(pyramid_data$numbers)

# ვამატებ საქართველოს ნიშნულს და კატეგორიულ ცვლადს იმის აღსანიშნად კონკრეტულ ქვეყანას უფრო მეტი საწოლი აქვს თუ ნაკლები (რაც ფერით კოდირებაში დაგვეხმარება). ლოლიპოპ ჩარტისთვის ვამზადებ
world_beds <- world_beds %>% 
  mutate(Georgia = 5.26,
         Above = ifelse(Value > 5.26, TRUE, FALSE))

#ლოლიპოპ ჩარტის აგება
world_beds <- world_beds %>% 
  arrange(Value) %>% #დაღმავალი წყობა რაოდენობის მიხედვით
  mutate(country = factor(LOCATION, levels = .$LOCATION))
  
library(RColorBrewer)
library(wesanderson)
  
# ლოლიპოპი  
world_beds %>% 
  ggplot(aes(x = Value, y = country, color = Above, label = Value)) +
  geom_segment(aes(x = Georgia, y = country, xend = Value, yend = country), linetype = "dashed", colour = "grey50", size = 1, alpha = 0.6) +
  geom_point(size = 7.5) +
  geom_vline(xintercept = 5.26, colour = "red", alpha = 0.4)+
  scale_x_continuous(limits = c(0, 14), breaks = seq(0, 14, by = 1)) +
  geom_text(colour = "white", size = 2.5) +
  theme_tufte() +
  theme(axis.ticks = element_blank()) +
  scale_color_manual(values = wes_palette(n = 2, name = "Royal1"))
  

#საქართველოს ეთქნების რაოდენობის შედარება სხვა ქვეყნის ექთნებთან
geo_nurses <- nurses/sum(pyramid_data$numbers)

#მონაცემების დამატება ექთების რაოდენობასთან დაკავშირებით, ყოელ 1000 მოსახლეზე
country_nurses <- read_csv("data/nurses.csv")

#მონაცემების გასუფთავება ვიზუალიზაციისთვის
country_nurses <- country_nurses %>% 
  select(LOCATION,TIME,Value) %>% 
  group_by(LOCATION) %>% 
  filter(TIME == max(TIME)) %>% #ბოლო მონაცემების ასარჩევად
  arrange(Value) %>% 
  mutate(geo = geo_nurses,
         above = ifelse(Value > geo_nurses, TRUE, FALSE),
         country = factor(LOCATION, levels = .$LOCATION))

#ლოლიპოპის აგება
country_nurses %>% 
  ggplot(aes(x = Value, y = country, colour = above, label = Value)) +
  geom_segment(aes(x = geo, y = country, xend = Value, yend = country), linetype = "dashed", colour = "grey50", size = 1, alpha = 0.6) +
  geom_point(size = 7.5) +
  geom_vline(xintercept = 4.83) +
  scale_x_continuous(limits = c(0,18), breaks = seq(0,18, by = 2)) +
  geom_text(colour = "white", size = 2.5) +
  scale_colour_manual(values = wes_palette(n = 2, name = "Royal1")) +
  theme(axis.ticks = element_blank(),
        legend.position = "none") +
  theme_tufte()


```




























